臺灣臺南地方法院刑事判決　　　　　　　　　　　　　九十年度訴字第一五六九號
　　公　訴　人　臺灣台南地方法院檢察署檢察官
　　被　　　告　甲○○
右列被告因違反廢棄物清理法案件，經檢察官提起公訴（九十年度偵字第一二六一七
號）及移送併辦（九十年度偵字第一三七○一號），本院判決如左：
    主  文
甲○○共同連續未依廢棄物清理法規定領有廢棄物清除、處理許可文件，從事廢棄物
清除、處理，處有期徒刑壹年壹月，緩刑貳年。扣案之塑膠桶參個沒收。
    事  實
一、甲○○與葉姓不詳年籍真名之成年男子均未向台南縣政府申請核發領取廢棄物清
    除、處理許可文件，竟共同基於概括犯意聯絡，自民國九十年九月中旬起，由該
    葉姓男子提供ＩＣ電路板，以日薪六百元代價僱用甲○○每日夜間在台南市○○
    路一二八五巷底違章工廠內，負責將ＩＣ電路板置於鐵鍋內，以瓦斯燃燒加熱使
    ＩＣ電路板上之金屬脫離後收集之工作，嗣再由該葉姓男子以強酸酸洗與篩選濾
    網過濾回收銅金屬，連續從事有害事業廢棄物ＩＣ電路板熱熔解離作業，迄同年
    十月二十九日夜間十一時至翌日一時三十分許，為內政部警政署環保警察隊第三
    中隊警會同行政院環境保護署稽查督察大隊執行搜索當場查獲，並扣得堆高機一
    台與內有酸洗液與篩選濾網之塑膠桶三個。
二、案經台南市警察局第六分局報請臺灣台南地方法院檢察署檢察官偵查起訴暨移送
    併辦。
    理  由
一、訊據被告甲○○固坦承未領有廢棄物清除、處理許可文件，而從事有害事業廢棄
    物ＩＣ電路板熱熔解離作業之犯行，然辯稱不知此行為係違法云云。經查，右揭
    犯行，有行政院環境保護署水污染稽查紀錄、內政部警政署環保警察隊逕行搜索
    報告書與搜索扣押筆錄、查扣物品明細清單和保管條各一份及現場照片十六幀在
    卷可稽。次按不得因不知法律而免除刑事責任，刑法第十六條定有明文；又廢棄
    物清理法係經立法院通過並經總統公布周知之法律，本件被告未領有許可證從事
    上開有害事業廢棄物之清除處理工作，實屬應刑罰之行為，被告雖為前開對刑罰
    法律有所不知之辯述，然依刑法第十六條規定，究不得因不知法律而免除其刑事
    責任，況認識法律並遵守法律規定乃現代法治國家人民最基本之義務，此亦係我
    國刑法第十六條明文規定之原因。我國刑法第十六條既已明白揭示人民有知法之
    義務，若可因不知法律規定而免除其刑事責任，則人民於犯罪後均可辯稱其不知
    法律之規定而要求免除其刑事責任，如此無知者即可隨心妄為，而知法者反處於
    不利之地位，豈為情法之平，且現代法治國家之法律秩序亦將因之崩解而蕩然無
    存。因之被告前揭所辯，要無可採。綜上所述，本件事證明確，被告甲○○犯行
    洵堪認定。
二、按行為後法律有變更者，適用裁判時之法律；但裁判前之法律有利於行為人者，
    適用最有利於行為人之法律；刑法第二條第一項前段定有明文。次按廢棄物清理
    法業於九十年十月二十四日公布施行，修正前廢棄物清理法第二十二條第二項第
    四款規定，移置修正後第四十六條第一項第三款、第四款，其法定刑雖由「一年
    以上五年以下有期徒刑，得併科一百萬元以下罰金」，修正為「一年以上五年以
    下有期徒刑，得併科新臺幣三百萬元以下罰金」，然二者之法定刑並無不同，但
    條號之文字則有修正，是應適用裁判時之新法規定處罰。是核被告所為，係違反
    廢棄物清理法第四十一條規定，應依同法第四十六條第一項第四款論罪科刑，公
    訴人未查，仍請求依舊法予以論處，尚有未洽，併此說明。又被告與葉姓不詳年
    籍真名之成年男子間就上揭犯行，有犯意聯絡及行為分擔，為共同正犯；且其先
    後多次犯行，時間緊接，所犯罪名相同，顯係基於概括之犯意為之，為連續犯，
    爰依刑法第五十六條之規定以一罪論，並加重其刑。就公訴人移送併辦部分，與
    本案犯罪事實相同，屬單純一罪，為事實上之同一案件，本院自應予以審理，附
    此敘明。另被告僅從事將ＩＣ電路板置於鐵鍋內，以瓦斯燃燒加熱使ＩＣ電路板
    上之金屬脫離後收集之工作，已如前述，公訴人誤認被告尚有以強酸酸洗與篩選
    濾網過濾回收銅金屬之行為，惟為被告所矢口否認，且易難僅憑查扣之三個內有
    酸洗液與篩選濾網之塑膠桶遽認被告有分擔此部分行為，是公訴人就此部分容有
    誤會，另予敘明。爰審酌被告動機、目的、手段、情節尚非重大，且犯後坦承犯
    行等一切情狀，量處如主文所示之刑，以資懲儆。又被告前未曾受有期徒刑以上
    刑之宣告，有台灣台南地方法院檢察署刑案資料查註紀錄表及台灣高等法院被告
    全國前案紀錄表各一紙可按，其因一時失慮，致罹刑典，事後已坦承犯行，深具
    悔意，經此偵審程序及刑之宣告後，應知戒慎，信無再犯之虞，本院因認所宣告
    之刑以暫不執行為適當，併予宣告緩刑二年，以啟自新。扣案之塑膠桶三個，為
    葉姓成年男子所有，供本件犯罪所用之物，業據被告供述明確，應依刑法第三十
    八條第一項第二款宣告沒收。至於同時查扣之堆高機一台，因該等機具價格不菲
    ，刑法第三十八條第一項第二款又係採裁量沒收之法例，本院本諸比例原則，認
    為該等器材尚無沒收之必要，亦附此敘明之。
據上論斷，應依刑事訴訟法第二百九十九條第一項前段，廢棄物清理法第四十六條第
一項第四款，刑法第十一條前段、第二條第一項前段、第二十八條、第五十六條、第
三十八條第一項第二款、第七十四條第一款，判決如主文。
本案經檢察官李白松到庭執行職務
中      華      民      國    九十一    年      二      月     十五     日
                                臺灣臺南地方法院刑事第四庭
                                  審判長法  官  簡  慧  娟
                                        法  官  張  瑛  宗
                                        法  官  陳  燁  真
右正本證明與原本無異。
如不服本判決，應於判決送達後十日內向本院提出上訴狀( 應附繕本 )。
                                        書記官  黃  富  煜
中      華      民      國    九十一    年      二      月     十八     日
附錄論罪科刑法條：
廢棄物清理法第四十一條
從事廢棄物清除、處理業務者，應向直轄市、縣 (市)主管機關或中央主管機關委託
之機關申請核發公民營廢棄物清除處理機構許可文件後，始得受託清除、處理廢棄物
業務。
廢棄物清理法第四十六條
有下列情形之一者，處一年以上五年以下有期徒刑，得併科新臺幣三百萬元以下罰金
：
一、任意棄置有害事業廢棄物。
二、事業負責人或相關人員未依本法規定之方式貯存、清除、處理或再利用廢棄物，
    致污染環境。
三、未經主管機關許可，提供土地回填、堆置廢棄物。
四、未依第四十一條第一項規定領有廢棄物清除、處理許可文件，從事廢棄物貯存、
    清除、處理，或未依廢棄物清除、處理許可文件內容貯存、清除、處理廢棄物。
五、執行機關之人員委託未取得許可文件之業者，清除、處理一般廢棄物者；或明知
    受託人非法清除、處理而仍委託。
六、公民營廢棄物處理機構負責人或相關人員、或執行機關之人員未處理廢棄物，開
    具虛偽證明。
無許可文件，以經營廢棄物清除、處理為常業者，處三年以上十年以下有期徒刑，得
併科新臺幣九百萬元以下罰金。
